臺灣台中地方法院民事裁定　九十一年度訴字第五九號
　　原　　　告　乙○○
　　原　　　告　甲○○
右當事人間請求損害賠償事件，本院裁定如左：
    主      文
原告之訴及假執行之聲請均駁回。
訴訟費用由原告負擔。
    理      由
一、原告起訴聲明求為判決：被告應給付原告甲○○新台幣（下同）伍拾貳萬零玖佰
    肆拾陸元、給付原告乙○○伍拾萬零陸佰零捌元，及均自民國九十一年一月二十
    二日起至清償日止，按週年利率百分之五計算之利息並陳明願供擔保請准宣告假
    執行。其陳述略謂：原告甲○○與乙○○分別於民國八十四年十二月、八十五年
    三月間入營服役，並均分發至陸軍飛指部第六六群鷹式飛彈六六四營第十六連擔
    任下士及上兵。嗣於八十六年四月二十一日，該營地為因應陸軍總司令部高裝檢
    查，所屬連上長官於前一日凌晨下達命令由原告二人、下士林蒼輝、一兵張圍富
    與電訊中心見習生連震山等五員，至發電機Ｂ房實施四部六十Ｋ瓦發電機保養之
    任務，渠等因連上長官對清潔劑長期欠撥，未能積極適時向上級反應，乃沿舊習
    使用空壓機加壓汽油（即油水分離器）噴洗發電機時，竟生火花引起燃燒，致造
    成原告二人全身遭灼燒，本件下達清洗發電機命令之長官為公務員，本應注意使
    用油水分離機噴洗發電機之危險性，且無不能注意之情事，竟疏未告知執行任務
    之原告，致渠等受傷，自屬公務員於執行職務行使公權力時，因過失不法侵害人
    民之權利，依國家賠償法之規定，被告自應負賠償責任。原告二人乃於八十八年
    四月間對被告提起國家賠償訴訟，經本院以八十八年重國字第二號受理在案，嗣
    該判決由兩造均上訴台灣高等法院台中分院（下稱台中高分院），並據該院以八
    十八年度上國字第八號，判決原告甲○○因減少勞動能力，一次得請求之損害共
    計為二百八十八萬六千六百九十三元；原告乙○○得請求之減少勞動能力之損害
    則為二百八十四萬五千二百七十九元而確定在案，惟因原告甲○○及乙○○當時
    分別均僅一部請求二百三十六萬五千七百四十七元及二百三十四萬四千六百七十
    一元，餘則為保留請求之聲明，故就減少勞動能力部分，原告甲○○及乙○○各
    尚有五十二萬九百四十六元及五十萬零六百零八元之損害得請求被告給付，爰依
    侵權行為之法律關係，請求被告給付前開款項及其法定遲延利息等語，並提出台
    中高分院八十八年度上國字第八號民事判決影本乙份為證。
二、被告則以：原告於前開上訴台中高分院時雖聲明以九等殘之標準主張，並暫時保
    留其餘請求部分，惟原告未上訴部分之第一審遭敗訴判決部分，已因之後第二審
    判決確定時一併確定，原告自不得就同一訴訟標的再行提起本件訴訟，原告之請
    求為前開確定判決之既判力客觀範圍所及，渠等之起訴違背民事訴訟法第二百四
    十九條第一項第七款之規定，應由法院以裁定駁回之等語，資為抗辯。
三、按原告之訴，有訴訟標的為確定判決效力所及者，法院應以裁定駁回之；訴訟標
    的於確定之終局判決中經裁判者，除法律別有規定外，當事人不得就該法律關係
    更行起訴，民事訴訟法第二百四十九條第一項第七款與第四百條第一項分別定有
    明文。又依同法第三百九十八條第一項之規定：判決，於上訴期間屆滿時確定。
    但於上訴期間內有合法之上訴者，阻其確定。而當事人對於第一審判決不服之程
    度，及應如何廢棄或變更之聲明，依民事訴訟法第四百三十八條第一項第三款，
    應表明於上訴狀，然其聲明之範圍，至第二審言詞辯論終結時為止，得擴張或變
    更之，此不特為理論所當然，即就同法於第二審程序未設與第四百七十條第一項
    同樣之規定，亦可推知。故當事人在上訴期間內提出之上訴狀，僅載明對於第一
    審判決一部不服，而在言詞辯論終結前，復對其他部分一併聲明不服者，應認其
    上訴聲明之範圍為已擴張，不得謂其他部分之上訴業已逾期，予以駁回（最高法
    院三十年抗字第六六號判例參照），是當事人固得於第二審程序為上訴聲明之擴
    張，使其成為第二審法院審判之對象，惟倘當事人僅就原判決不利於已之部分為
    部分之上訴，嗣又未經擴張上訴聲明，因第二審言詞辯論，仍應於上訴聲明之範
    圍內為之，第二審法院即便認上訴為有理由者，亦僅得於上訴聲明之範圍內，為
    變更原判決之判決，則經原判決駁回且未經上訴聲明或擴張上訴聲明之部分，即
    已隨同第二審判決確定時而一併確定，蓋部分之請求已為確定判決之既判力客觀
    範圍所及，自不得就此同一訴訟標的再行提起訴訟。
四、查本件原告所主張之侵權行為損害賠償之訴訟標的，業經原告於八十八年四月十
    六日起訴聲明請求被告應給付原告甲○○四百四十七萬九千六百五十一元，給付
    原告乙○○四百四十九萬二千五百五十五元，其中原告甲○○與乙○○關於減少
    勞動能力之損失分別請求三百三十七萬九千六百五十一元及三百三十九萬二千五
    百五十五元。嗣經本院於八十八年九月十三日以八十八年重國字第二號判決被告
    應給付原告甲○○二百零八萬九千八百二十六元，並給付原告乙○○二百零七萬
    四千七百七十一元，其中關於減少勞動能力之損失分別為一百八十八萬九千八百
    二十六元及一百八十七萬四千七百七十一元；並駁回原告其餘之訴。其後兩造分
    別對前開判決提起上訴，原告於上訴狀中聲明被告應再給付原告甲○○一百零七
    萬五千九百二十一元，再給付原告乙○○一百零六萬九千九百元，其中關於減少
    勞動能力損失，原告甲○○與乙○○於上訴時主張以九等殘計算其損失分別為二
    百三十六萬五千七百四十七元與二百三十四萬四千六百七十一元，是就此部分，
    原告甲○○及乙○○聲明不服之範圍僅各為四十七萬五千九百二十一元與四十六
    萬九千九百元。嗣台中高分院以八十八年度上國字第八號判決被告應再給付原告
    甲○○七十一萬八千九百二十一元、再給付原告乙○○七十萬七千九百元，並諭
    知原告其餘上訴駁回；前開台中高分院判決理由中雖認定原告甲○○與乙○○關
    於勞動能力之損失應各得請求二百八十八萬六千六百九十三元及二百八十四萬五
    千二百七十九元，即分別得再請求九十九萬六千八百六十七元與九十七萬零五百
    零八元，惟受限於原告上訴聲明之範圍，僅於原告所聲明不服之四十七萬五千九
    百二十一元與四十六萬九千九百元範圍內准許之等情，業據本院依職權調閱前開
    台中高分院八十八年度上國字第八號及本院八十八年度重國字第二號卷查明屬實
    。原告於該案上訴審程序中，既未為上訴聲明之擴張，則該未經原告聲明不服之
    部分，已據本院於前案第一審程序中所為原告其餘之訴駁回之諭知而為判斷，並
    隨同兩造未對前案第二審判決提起上訴而終告確定，本件原告就前開未於前案第
    二審程序擴張上訴聲明之部分復起訴請求，其訴訟標的既為前案確定判決效力所
    及，於法自有未合。
五、原告雖另主張渠等於八十八年十一月十一日前案上訴審程序中，曾以上訴理由狀
    明示就減少勞動能力損失部分，關於超過上訴聲明之範圍暫時保留不予請求之意
    旨，是原告於前案中所聲明顯僅係一部請求，自非確定判決效力所及等語。按基
    於衡平保障當事人間之利益，一部請求之訴訟如未欠缺訴之利益（權利保護必要
    ），或違背民事訴訟法上之明文規定（例如我國民訴法第四三六條之一六對於在
    小額訴訟程序為一部請求有所限制），原則上雖允許原告在基於訴訟費用負擔、
    舉證困難、裁判結果難以預測等考量下，就一個債權為數量上劃分而僅為一部之
    請求，嗣後亦得就餘額為請求，而無抵觸既判力之疑義。於實務上，最高法院向
    來亦認為，判決僅就某法律關係之一部為裁判者，惟關於該已裁判之一部有既判
    力，而不及於他部，是以，餘額請求之標的為一部請求之前訴訟所未判及，無所
    謂一事再理可言，不發生違背民訴法第四○○條第一項規定之問題，此亦有最高
    法院六十九年度台上字第一三九九號判例足資參照，然此亦僅指當事人就一個債
    權為數量上劃分，僅就一部為請求而保留其他部分未予起訴之情形而言；惟本件
    原告於起訴時係聲明請求被告應給付原告甲○○四百四十七萬九千六百五十一元
    ，給付原告乙○○四百四十九萬二千五百五十五元，其中原告甲○○與乙○○關
    於減少勞動能力之損失分別請求三百三十七萬九千六百五十一元及三百三十九萬
    二千五百五十五元，並未為一部保留而未予請求，嗣經本院以八十八年重國字第
    二號判決被告應給付原告甲○○二百零八萬九千八百二十六元，並給付原告乙○
    ○二百零七萬四千七百七十一元，其中關於減少勞動能力之損失分別為一百八十
    八萬九千八百二十六元及一百八十七萬四千七百七十一元，並駁回原告其餘之訴
    ，是原告於前案起訴時既未為一部請求之保留，本院自已就原告依侵權行為所得
    請求損害賠償之數額之全部為判斷，其後倘原告就其敗訴部分未納入上訴聲明不
    服或擴張上訴聲明之範圍，其非不服範圍之部分自因前案判決確定而為該案之既
    判力所及，易言之，經當事人起訴請求並經法院判斷之部分，嗣後已無是否為一
    部請求之疑義，當事人僅能透過上訴聲明不服之途徑救濟；否則，倘原告所言為
    真，豈非前案判決中關於原告於本件中所請求之部分，雖於該案起訴聲明範圍所
    及，卻仍遲遲懸而未決且無從確定，其不符訴訟法理明矣。
六、綜上所述，本件原告起訴請求判決之訴訟標的為已經確定之終局判決效力所及，
    原告違背民事訴訟法第二百四十九條第七款、第四百條第一項之規定前揭規定重
    行起訴，且其情形又非能補正者，其起訴自屬不合法，應裁定予以駁回。原告之
    訴既不能認為合法，其假執行之聲請亦失所附麗，應併予駁回。
七、依民事訴訟法第二百四十九條第一項第七款、第九十五條、第八十五條第一項、
    第七十八條，裁定如主文。
中　　　華　　　民　　　國　　九十一　　年　　　六　　　月　　二十八    日
                                臺灣台中地方法院民事第一庭
~B審判長法官　王  銘
~B法　　　官　吳美蒼
~B法　　　官　陳思成
右為正本係照原本作成
如對本裁定抗告須於裁定送達後十日內向本院提出抗告狀，並應繳納抗告費新台幣四
十五元。
中　　　華　　　民　　　國　　九十一　　年　　　七　　　月　　　一　　　日
~B法院書記官
